【裁判字號】    99,台上,55
【裁判日期】    990107
【裁判案由】    偽造有價證券
【裁判全文】
最高法院刑事判決                九十九年度台上字第五五號
上  訴  人  台灣高等法院檢察署檢察官
被      告  甲○○
上列上訴人因被告偽造有價證券案件，不服台灣高等法院中華民
國九十五年十月十一日第二審更審判決（九十五年度上更(一)字第
三九０號，起訴案號：台灣台北地方法院檢察署九十年度偵字第
六八０五號），提起上訴，本院判決如下：
    主  文
上訴駁回。
    理  由
按刑事訴訟法第三百七十七條規定，上訴於第三審法院，非以判
決違背法令為理由，不得為之。是提起第三審上訴，應以原判決
違背法令為理由，係屬法定要件。如果上訴理由書狀並未依據卷
內訴訟資料，具體指摘原判決不適用何種法則或如何適用不當，
或所指摘原判決違法情事，顯與法律規定得為第三審上訴理由之
違法情形，不相適合時，均應認其上訴為違背法律上之程式，予
以駁回。本件檢察官上訴意旨略稱：(一)、原判決於理由內記載：
被告甲○○應係於民國八十六年間自賴李愛蘭處取得系爭以中美
火腿食品工業股份有限公司（下稱中美公司）名義簽發之支票（
下稱系爭支票）等情。惟查：被告於八十四年間即收受系爭支票
之事實，除經告訴人乙○○及證人賴李愛蘭指述一致外，另據被
告於警詢、偵查、第一審所稱各情，顯見被告亦自承收受系爭支
票係在八十四年間。且面額新台幣（下同）八百萬元之支票當非
小數目，雖難以確記收受之時日，但至少應知悉收受之年月，當
無疑義。是被告嗣於第一審審理時，翻異前供而提出賴李愛蘭於
八十五年間寫給證人宋世鎮之信函，陳稱於賴李愛蘭寄信後之八
十六年間才收受系爭支票，作為賴宗宏、賴李愛蘭夫婦所欠八百
萬元之擔保云云，前後齟齬不一，已難遽信。且觀賴李愛蘭所寄
信函內容，並無法直接證明被告於八十六年才收受系爭支票。證
人宋世鎮所為之證言，僅能證明宋世鎮係於八十六年始收受系爭
支票。原判決認定被告應係於八十六年間取得系爭支票，顯與卷
內證據不合，有證據上理由矛盾之違法。(二)、賴李愛蘭於八十四
年間將系爭支票交付被告時，賴氏夫婦之支票（包括賴李愛蘭所
簽發面額三百萬元、五百萬元之支票各一張）尚未經銀行拒絕往
來，復有賴宗宏提供其所有之坐落桃園縣龜山鄉○○段四二七、
四三五、四三六號等三筆土地，以及坐落同地段之四二九、四三
０、四三三、四三四建號等四筆建物，設定本金最高限額六百萬
元之抵押權，共同擔保被告之債權，是則賴李愛蘭並無額外另提
八百萬元之支票供被告擔保債權之必要。再者，賴李愛蘭既已知
悉系爭支票於八十四年八月二十五日掛失，自無可能於八十九年
再授權被告填寫日期提示。是被告辯稱為抵償其與賴氏夫婦間債
務，而獲授權其填載發票日期，委難採信。原判決認定系爭支票
係賴李愛蘭交付被告以為擔保之用，顯違論理法則。(三)、原判決
理由先載稱：被告提出多紙由賴宗宏或彥名實業股份有限公司（
下稱彥名公司，負責人賴宗宏）為發票人，未載發票日期，面額
從四十萬元至一百萬元不等之利息支票影本等情，表示賴宗宏曾
以票付過利息，但原判決理由復稱：賴宗宏因本件八百萬元借款
所提供之抵押權設定，存續期間始日為八十三年十月十一日，迄
八十五年十月二十三日提出上開四百萬元給付，期間長達二年，
累計利息高達三百八十四萬元，在此期間，除上開四百萬元外，
復未提出任何清償利息之證據以供本院審酌等情。似又認為賴宗
宏未曾以支票付過利息，前後所述，互不一致，有判決理由矛盾
之違法。(四)、被告曾於八十五年十月二十三日立據載稱：「茲收
到賴李愛蘭償還前借款新台幣四百萬元正，恐口無憑，特立此據
」。表示該四百萬元係供償還本金之用，原判決認賴李愛蘭所提
出上開四百萬元給付，應僅係清償欠款利息，顯與卷內資料不符
，而有證據上理由矛盾之違法。(五)、中美公司自八十三年十二月
二十二日起至九十五年十二月三日止，短期放款可用額度為零，
有彰化銀行東三重分行九十五年十一月二十三日彰東重字第三五
０七號函可稽，並非原判決所載有近八千萬元之額度，原判決之
認定與卷內證據資料不符，有證據上理由矛盾之違法等語。
惟查：證據之取捨、事實之認定，乃事實審法院職權行使之範圍
，事實審法院經調查證據之結果，本於確信，依自由心證之取捨
證據，苟其取捨，與經驗法則或論理法則無違，即不得任意指為
違法，而據為適法之第三審上訴理由。本件原判決以公訴意旨略
以：被告明知票號UJ0000000號、面額八百萬元、付款人
彰化商業銀行東三重分行、尚未填載發票日期之支票一紙，係乙
○○於八十四年六、七月間，委由媳婦賴李愛蘭向其借款時提出
供擔保之用，且其亦未獲得填具發票日期之授權，竟先以款項不
足或已遺失前述支票為由，而未履行上開消費借貸契約，再於八
十九年十一月二十八日，私擅填寫發票日期為八十九年十一月二
十八日，以完成發票行為，復持向第一商業銀行民生分行提示兌
領行使，因該支票業由乙○○於八十四年八月二十五日申報掛失
止付，經台北市票據交換所函警循線追查，始悉上情等情。因認
被告涉犯刑法第二百零一條第一項之偽造有價證券罪嫌。經審理
結果，認不能證明被告犯罪，因而維持第一審諭知被告無罪之判
決，駁回檢察官在第二審之上訴。係以：證人賴宗宏、賴李愛蘭
、宋世鎮之證言，土地暨建物登記謄本、賴李愛蘭書寫之會算單
、信函、由賴宗宏或彥名公司所簽發未載發票日期之支票多紙、
被告書立之收據、系爭支票、掛失止付票據提示人資料查報表、
票據掛失止付通知書、遺失票據申報書（均影本）簡報報紙、台
灣桃園地方法院民事執行處通知等影本，暨聯邦商業銀行板橋分
行函、台灣中小企業銀行建成分行函、彰化銀行東三重分行函及
所附之保證書等證據資料，為綜合之判斷。因而採信被告之辯解
，認系爭支票係因告訴人乙○○之子賴宗宏、賴李愛蘭夫婦陸續
向被告借款計八百萬元，期間僅曾支付四百萬元之利息，故由賴
李愛蘭於八十六年間交付系爭支票與被告作為擔保，並授權被告
填載發票日期，嗣被告因其債權無法受償，始填載支票發票日期
後予以提示，其係因信賴賴李愛蘭之授權，且不知系爭支票業經
掛失止付，並無偽造有價證券之犯意。並說明告訴人乙○○雖指
稱系爭支票係八十四年六、七月間向被告調款之用，並因被告表
示遺失，而於八十四年八月二十五日以空白支票掛失止付云云。
惟告訴人經營之中美公司與彰化商業銀行東三重分行早有貸款往
來，並於八十三年間以告訴人擔任連帶保證人向該銀行申請貸款
額度為二億元，迄八十四年間，已核貸一億一千九百萬元，利息
為年息九．四﹪至九．七五﹪不等，當時尚有近八千萬元之貸款
額度，則八十四年六、七月間，中美公司有此管道，何以不向銀
行以低利率貸款，卻向被告以月息二分之高利率借款？況當時告
訴人之子賴宗宏夫婦已積欠被告八百萬元，未償還本息，被告豈
會再承諾借款？再者，系爭支票金額係告訴人授權賴李愛蘭所填
載，告訴人竟以該支票係在中美公司遺失之空白支票掛失。告訴
人所指系爭支票係向被告調現等情，及其對系爭支票掛失止付時
填載之內容，均顯與事實不符，不足採信。又告訴人曾將系爭支
票與UJ0000000、UJ0000000、UJ0000000、UJ0000000、UJ000000
0等五張支票同時以遺失為由登報作廢，但其中UJ0000000、UJ00
00000 兩紙支票，已分別於八十五年一月十九日、同年四月五日
辦理撤銷付款委託，足見該二紙支票並未遺失，而係簽發後已交
付他人，嗣因不欲兌現，始有辦理撤銷付款委託之舉，則其以遺
失為由登報作廢即有不實，而系爭支票是否因遺失而一併登報作
廢，亦有可疑。已詳細敘述其所憑之證據及認定之理由，所為論
斷，俱有卷存證據資料可資覆按，並無採證或認定事實違背經驗
法則或論理法則，或其他違背法令之情形。按刑法上所謂偽造有
價證券，以無權簽發之人冒用他人名義簽發為要件，如果行為人
基於本人之授權，或其他原因有權簽發者，則與無權之偽造行為
不同，自不成立偽造有價證券罪責。本件原判決認定系爭支票係
由告訴人蓋妥發票人印章後，交付予賴李愛蘭並授權賴李愛蘭填
寫金額使用，賴李愛蘭復於其夫婦積欠被告債務之情況下，交付
系爭支票予被告，並授權被告填載發票日期，被告再基於賴李愛
蘭之授權填載發票日期等情，因認本件不能證明被告犯罪。此項
認定核與卷內證據資料，及經驗法則、論理法則無違，自屬事實
審法院適法之職權行使，自不容率指為違法。上訴意旨並未依據
卷內訴訟資料具體指摘原判決有何不適用法則或適用不當之違背
法令情事，徒以與被告究竟是否無權填載系爭支票發票日期無關
之枝節事項，就原審所為採證認事之職權行使，以及原判決已論
列說明之事項，任憑己見漫詞指摘，重為事實上之爭執，自非適
法之第三審上訴理由。另查：(一)、原判決理由四、(二)係說明：依
據被告所提由賴宗宏或彥名公司簽發、未載發票日期、面額從四
十萬元至一百萬元不等之支票多紙，可資為被告與賴宗宏夫婦間
之借款有利息約定之論據之一。原判決於理由內既已載明該等支
票未載發票日期，則該等支票欠缺必要記載事項，自無從提示兌
現，此部分與原判決於理由四、(三)內關於賴宗宏夫婦除支付四百
萬元利息予被告外，並未支付其餘利息部分之說明，自無判決理
由矛盾之違法可言。(二)、上訴理由(五)所稱之彰化銀行東三重分行
九十五年十一月二十三日彰東重字第三五０七號函，係原審判決
後始由告訴人向檢察官所提出（見本院卷附檢察官之上訴補充理
由書），為原審判決時卷內所無。上訴意旨執以指摘原判決不當
，並非依據卷內存在之證據資料具體指摘原判決有何違法情事，
自非適法之第三審上訴理由。本院為法律審，亦無從予以調查審
認。本件上訴，核與法律規定得為第三審上訴理由之違法情形，
不相適合。其上訴違背法律上之程式，應予駁回。
據上論結，應依刑事訴訟法第三百九十五條前段，判決如主文。
中    華    民    國  九十九  年    一    月    七    日
                      最高法院刑事第五庭
                          審判長法官  陳  正  庸
                                法官  林  秀  夫
                                法官  宋      祺
                                法官  陳  祐  治
                                法官  段  景  榕
      本件正本證明與原本無異
                                      書  記  官
中    華    民    國  九十九  年    一    月   十二   日
                                                      v

司法院資訊處製作；財團法人民間司法改革基金會備份。
